【裁判字號】    93,上,212
【裁判日期】    950411
【裁判案由】    損害賠償等
【裁判全文】
臺灣高等法院高雄分院民事判決           93年度上字第212號
上  訴  人  高雄市政府環境保護局
法定代理人  丙○○
訴訟代理人  高宗良律師
複代理人    郭家駿律師
被上訴人    建棣工程股份有限公司
法定代理人  乙○○
訴訟代理人  甲○○
上列當事人間請求損害賠償等事件，上訴人對於民國93年8 月31
日臺灣高雄地方法院93年度訴字第926 號第一審判決提起上訴，
本院於95年3 月28日言詞辯論終結，判決如下：
    主      文
原判決關於駁回上訴人後開第二項之訴部分，及訴訟費用之裁判
均廢棄。
被上訴人應給付上訴人新台幣壹佰零伍萬陸仟肆佰零陸元，及自
民國93年5 月4 日起至清償日止按週年利率百分之五計算之利息
。
其餘上訴駁回。
前開第二項，於上訴人以新台幣參拾伍萬元提供擔保後，得假執
行；被上訴人如以新台幣壹佰零伍萬陸仟肆佰零陸元預供擔保後
，得免為假執行。
其餘假執行之聲請駁回。
第一、二審訴訟費用由被上訴人負擔五分之一，其餘由上訴人負
擔。
    事實及理由
一、上訴人主張：兩造於民國（下同）90年10月4 日就伊位於高
    雄市左營區○○○路2 號之水肥處理廠之定量泵簽訂財物採
    購契約，並約定由被上訴人負責安裝。詎被上訴人於91年2
    月2 日11時10分許在上開水肥處理廠進行新舊定量泵拆除換
    裝作業時，以乙炔切割直通第二消化槽之迴流管上之生銹螺
    絲法蘭面，該消化槽突然發生氣爆，造成該消化槽鋼筋混凝
    土頂蓋塌陷而不堪使用，嗣經高雄市政府消防局至現場勘查
    結果，研判氣爆原因以第二消化槽存放之水肥產生之沼氣外
    洩，因遇火源（不排除使用打火機點燃香菸）而引起之可能
    性較大，足見系爭事故應係被上訴人所屬之工作人員於施工
    過程中使用火源不慎或在現場抽煙所致，被上訴人就此自應
    負過失之損害賠償責任。而系爭消化槽經高雄市土木技師工
    會鑑定後，認其損壞情形勢難補強，乃建議予以拆除重建，
    並預估工程費用約新台幣（下同）1,250 萬元至1,500 萬元
    ，依「高雄市政府所屬各機關、學校財產經管或使用人員、
    遺失或毀損其保管財產時有關賠償金額之計算方式」之規定
    ，被上訴人就該消化槽及不銹鋼管路之損害應分別賠償487
    萬8,049 元及7 萬6,829 元，而伊因上開損害業已委託高雄
    市土木技師工會鑑定及行政院公共工程委員會調處，共計支
    出鑑定費10萬元及調處費10萬元等情，因依民法第184 條、
    188 條、第227 條之規定，訴請被上訴人應給付515 萬4,87
    8 元本息等情。原審為上訴人敗訴之判決，其上訴聲明求為
    判決：(一)原判決廢棄。(二)被上訴人應給付上訴人515 萬4,87
    8 元及自起訴狀繕本送達翌日起至清償日止，按年息百分之
    五計算之利息。(三)願供擔保請准宣告假執行。(四)第一、二審
    訴訟費用均由被上訴人負擔。
二、被上訴人則以：本件氣爆係於工作人員使用乙炔切割迴流管
    之螺絲後10餘分鐘才發生，當時現場並未動用火源，亦無任
    何工作人員在現場抽煙，且系爭消化槽於氣爆發生前，槽體
    即已有多處滲漏致沼氣嚴重外洩而引發本件氣爆，故伊於本
    件事故應無過失。又系爭消化槽係用以處理有機污染物濃度
    較高之水肥，其使用年限應與工業污染消化槽同為25年而非
    40年，而系爭消化槽實際使用年數則已達27年，是依高雄市
    政府財物損毀賠償之計算公式，其賠償金額已為負值，故上
    訴人實無任何損害可言，上訴人訴請伊賠償，並無理由等語
    ，資為抗辯。其答辯聲明：上訴駁回。
三、兩造不爭執事項：
（一）兩造就前開水肥處理廠之定量泵簽訂採購契約，並約定由
      被上訴人負責安裝，嗣被上訴人於91年2 月2 日11時10分
      許在上開地點進行新舊定量泵拆除換裝作業時，該廠第二
      消化槽突然發生氣爆，造成該消化槽鋼筋混凝土頂蓋塌陷
      而不堪使用，經高雄市政府消防局研判氣爆原因係沼氣外
      洩遇火源所致之可能性較大，而高雄市土木技師工會鑑定
      結果則認該消化槽之損壞情形無法補強，建議應予拆除重
      建，並預估工程費用約1,250 萬元至1,500 萬元，以上有
      財物採購契約影本一份及高雄市政府消防局函影本等附卷
      為證。
（二）被上訴人所屬工作人員於氣爆發生當日進行新舊定量泵拆
      除換裝作業時，曾使用乙炔先切割鐵皮機房支架，再切割
      直通系爭消化槽之迴流管上之生銹螺絲（見本院卷第27~
      29頁照片）。以上有高雄市政府消防局於91年2 月2 日勘
      查時所拍攝照片附卷可憑。
（三）系爭迴流管之連接外管處之螺絲共8支。
四、茲本件兩造所爭執者為：上訴人主張系爭消化槽氣爆事故之
    發生，是因被上訴人僱用人員於使用乙炔切割直通系爭消化
    槽之迴流管上之生銹螺絲時，施工不慎之過失所致，惟為被
    上訴人所否認並以前開情詞置辯。經查：
（一）被上訴人僱用人員確曾使用乙炔切割直通系爭消化槽之迴
      流管上之生銹螺絲，為其所不爭，惟被上訴人主張其僅切
      割1 顆生銹螺絲云云，上訴人則主張係切割2 顆。然查，
      依高雄市政府消防局所拍攝照片顯示，迴流管法蘭面有3
      處燒痕（見本院卷第160 頁照片十四），足證被上訴人主
      張尚無可採。
（二）本件系爭事故，經協商兩造同意由本院函送「高雄市政府
      火災鑑定委員會」鑑定結果，認定：(一)第二消化槽內充滿
      沼氣，而迴流管直通消化槽內之情形下，不適宜使用乙炔
      切割迴流管上之生銹螺絲。(二)以乙炔切割迴流管上之生銹
      螺絲之行為，因熱量傳導溫度未達甲烷發火點（537 度Ｃ
      ），故沼氣不足以自燃發火而產生氣爆，因此本案沼氣氣
      爆反應機制，並非熱量傳導效應所產生。(三)檢視火災當時
      照片（消防局所拍攝照片）發現第二消化槽迴流管法蘭面
      有3 處燒痕（2 處公螺帽及1 處在法蘭面上），因負重關
      係已部分拆解、切割、鬆脫螺絲導致法蘭面接縫處產生間
      隙現象。迴流管內甲烷氣體分子與外界空氣分子交互擴散
      ，如遇乙炔切割火焰，極易造成迴流管內沼氣燃燒，而延
      燒入第二消化槽內之沼氣產生氣爆現象等情。有高雄市政
      府函附該鑑定報告可憑（見本院卷第145~164 頁）。依消
      防局所拍照片2 顯示（其放大照片如本院卷第203 、204
      頁及160 、161 頁），迴流管法蘭面與定量泵出流管法蘭
      面之接觸面，部分螺絲已有被拆解、鬆脫等痕跡，足證被
      上訴人確有使乙炔切割迴流管上生銹螺絲之事實，但第二
      消化槽內既充滿沼氣，而迴流管又直通消化槽內，自屬此
      種情形，應為具此專業知識之被上訴人所能知悉，況被上
      訴人亦於其書狀自陳系爭消化槽於氣爆發生前槽體即已有
      多處滲漏致沼氣嚴重外洩之情形，按之勞工安全衛生設施
      規則第173 條規定：「雇主對於有危險物或有油類、可燃
      性粉塵等其他危險物存在之虞之配管、儲槽、油桶等容器
      ，從事熔接、熔斷或使用明火之作業或有發生火花之虞之
      作業，應事先清除該等物質，並確認無危險之虞。」，被
      上訴人於施工時對於系爭存有沼氣之系爭消化槽，亦應為
      上開規定事項之注意義務。惟被上訴人竟仍使用乙炔切割
      迴流管上之生銹螺絲，導致迴流管內甲烷氣體即沼氣遇乙
      炔切割火焰而造成燃燒，以致延燒入第二消化槽內之沼氣
      產生氣爆現象，造成系爭消化槽鋼筋混凝土頂蓋塌陷而不
      堪使用，被上訴人自難卸其過失責任，且系爭消化槽因氣
      爆受損致不堪使用之情形，與被上訴人應負責任間亦顯有
      相當因果關係，上訴人主張被上訴人應負損害賠償責任，
      自屬有據。被上訴人抗辯其無過失責任云云，尚無可採。
（三）又系爭第二消化槽之系爭迴流管自乙炔切割處至消化槽內
      管底總長208 公分，乙炔切割點距爆離之中央集氣孔9.6
      公尺，距另一爆離之人孔蓋13.6公尺，槽體內徑22公尺等
      情，有槽頂平面圖與剖面圖可稽（見本院卷第152 、153
      頁），是依上開鑑定結論，迴流管連接定量泵出流管處之
      法蘭面既有鬆脫而產生間隙，極易導致迴流管內沼氣燃燒
      而延燒進入消化槽內，引發槽內沼氣產生氣爆現象。而此
      種現象究竟立即產生或經過些許時間始產生，尚非可得確
      定，是被上訴人辯稱本件氣爆係於工作人員使用乙炔切割
      後十餘分鐘才發生，當時現場並動用火源，與其使用乙炔
      並無關聯，故非其過失云云，並非確論，自無可信，尚不
      足以此遽認被上訴人於本件事故為無過失。
（四）再上訴人派在現場之監工雖同意上訴人使用乙炔及電焊機
      ，但其僅係同意使用於拆除鐵皮屋與其支架（即迴流管與
      定量泵所在之房屋），並未同意切割迴流管之螺絲部分等
      情，已據證人即監工丁○○結證證實（見本院卷第184 頁
      ），則被上訴人未以人工機械鬆開迴流管之螺絲，竟使用
      乙炔切割，其施工方式未盡注意義務，自有過失。
五、綜上所述，系爭消化槽發生氣爆損壞，係因被上訴人承包定
    量泵購買與安裝工程而以乙炔切割生銹螺絲時，造成迴流管
    內沼氣燃燒而延燒進入消化槽內，引發槽內沼氣產生氣爆現
    象所引起，被上訴人應負過失責任與損害之發生有相當因果
    關係，應負賠償損害之責任。上訴人依民法第184條、第188
    條規定請求上訴人賠償損害自有理由。惟關於損害範圍及其
    損害金額究為若干，經審酌如下：
（一）上訴人主張系爭消化槽發生氣爆造成槽體鋼筋混凝土頂蓋
      塌陷而不堪使用，經高雄市土木技師工會鑑定認其損壞情
      形勢難補強，建議予以拆除重建，並預估工程費用約1,25
      0 萬元至1,500 萬元，依「高雄市政府所屬各機關、學校
      財產經管或使用人員、遺失或毀損其保管財產時有關賠償
      金額之計算方式」之規定，計算該消化槽之損害為487 萬
      8,049 元，不銹鋼管路損害為7 萬6,829 元，另上開損害
      委託高雄市土木技師工會鑑定支出鑑定費10萬元，及行政
      院公共工程委員會調處支出調處費10萬元等情。
（二）查系爭消化槽屬政府財物標準分類表中第13項「污染處理
      機械及設備」第1目「污水處理機械及設備」第1節「污水
      處理設備」號碼0000000-00 A「污（廢）水處理池」，其
      最低使用年限為40年。被上訴人雖抗辯應屬分類表中第12
      項第3目第第1節號碼0000000-00「污染防止機械及設備」
      ，其使用年限25年等語。但查系爭消化槽屬於高雄市政府
      環保局水肥處理廠所有設置，用以處理水肥，應屬污水處
      理設備，並非工業污染防止設備，足證被上訴人所辯與事
      實不符而無可採。至系爭消化槽係自64年4 月起使用，為
      兩造所不爭，則計至損害發生之91年2 月止已使用27年，
      被上訴人主張已使用25年尚有錯誤，自無可取。次查系爭
      消化槽64年間原造價1,800,000 元，按財政部公布物價指
      數表所列物價指數64年指數為67.68 、91年為100.05計算
      ，至91年2 月損壞發生時之價值為2,660,904 元（000000
      0 ×100.05÷67.68 ＝0000000）。 再依所得稅法第51條
      第1 項、第2 項規定「固定資產之折舊方法，以採用平均
      法、定率遞減法或工作時間法為準則。」、「上項方法之
      採用及變換，準用第44條第3 項之規定；其未經申請者，
      視為採用平均法」。及所得稅法施行細則第48條第1 款規
      定固定資產之折舊方法：「一、採平均法者，以固定資產
      成本減除殘價後之餘額，按固定資產耐用年數表規定之耐
      用年數平均分攤，計算其每期折舊額」。系爭消化槽之折
      舊價額1,185,366 元〔0000000 ×27÷（40＋1）＝00000
      00〕，以此計算其殘價為614,634 元（0000000 －000000
      0 ＝614634），則以其成本按耐用年數平均分攤，計算其
      損賠償額應為908,601 元（614634×0000000 ÷0000000
      ＝908601）。至不銹鋼管路使用年限為40年，於71年間原
      造價102,600 元，物價指數為109.98、91年為100.05計算
      ，至91年2 月損壞發生時之價值為93,336元（102600×
      100.05÷109.98＝93336）。 再依上述方法計算其折舊後
      之價值為50,049元〔102600×20÷（40＋1）＝50049〕，
      其殘價為52,551元（000000－00000 ＝52551）， 再以其
      成本按耐用年數平均分攤，計算其損害賠償額應為47,805
      元（52551 ×93336 ÷102600＝47805）。 合計為956,40
      6 元（908601＋47805 ＝956406），核屬合理，應予准許
      。超過部分為無據，不能准許。〔註：賠償金額＝（原價
      －已折舊數）×市價╱原價，已折價數＝成本×使用年數
      ╱（最低使用年限＋1）〕
（三）又上訴人請求被上訴人給付其所支出委託高雄土木技師公
      會鑑定費用10萬元部分，查該鑑定費用，係為鑑定本件災
      變責任及損害範圍所必須，被上訴人既應對本件災變之發
      生負責，業如前述，被上訴人自應賠償上訴人此項鑑定費
      用，上訴人此部分請求洵屬有據，應予准許。至上訴人請
      求其支出之委託行政院公共工程委員會調處之調處費10萬
      元部分，核與本件損害之發生尚無必然關連，非屬必要費
      用，其此部分請求難認有據。
六、綜據上述，被上訴人本於侵權行為與債務不履行之法律關係
    ，請求上訴人賠償有理由者合計1,056,406 元（956406＋
    100000＝0000000）， 應予准許。從而，上訴人請求被上訴
    人給付1,056,406 元及自起訴狀送達翌日即民國93年5 月4
    日起至清償日止按週年利率百分之五計算之利息，為有理由
    ，應予准許。逾此所為請求，為無理由，應予駁回。原審就
    超過上開應准許部分，為上訴人敗訴之判決，自有未洽。上
    訴意旨就此部分指摘原判決不當，求予廢棄改判，為有理由
    。至於上開不應准許部分，原審為上訴人敗訴判決，核無違
    誤，上訴意旨，就此部分指摘原判決不當，求予廢棄，為無
    理由，應駁回此部分上訴。至兩造其餘攻擊防禦之方法，核
    與本判決之基礎不生影響，自不予一一論述，附此敘明。
七、上訴人陳明願供擔保請准為假執行之宣告，經核就上訴人勝
    訴部分並無不當，爰酌定相當擔保金額宣告之，並准被上訴
    人預供擔保後得免為假執行；至上訴人敗訴部分，其假執行
    之聲請已失其所附，應予駁回。
八、據上論結，本件上訴為一部有理由，一部無理由，依民事訴
    訟法第450 條、第449 條第1 項、第463 條、第390 條第2
    項、第392 條第2 項、第79條但書，判決如主文。
中    華    民    國    95    年    4     月    11    日
                            民事第一庭
                                審判長法官  黃金石
                                法      官  林紀元
                                法      官  林健彥
以上正本證明與原本無異。
上訴人如對本判決上訴，須於判決送達後20日內向本院提出上訴
狀，其未表明上訴理由者，應於上訴後20日內向本院提出上訴理
由書（均須按他造當事人之人數附繕本）。上訴時應提出委任律
師或具有律師資格之人之委任狀，並依附註條文規定辦理。
被上訴人不得上訴。
中    華    民    國    95    年    4     月    12    日
                                書  記  官  張宗芳
附註：民事訴訟法第466 條之1 ：對於第二審判決上訴，上訴人
應委任律師為訴訟代理人，但上訴人或其法定代理人具有律師資
格者，不在此限。
上訴人之配偶、三親等內之血親、二親等內之姻親，或上訴人為
法人、中央或地方機關時，其所屬專任人員具有律師資格並經法
院認適當者，亦得為第三審訴訟代理人。第1 項但書及第2 項情
形，應於提起上訴或委任時釋明之。


司法院資訊處製作；財團法人民間司法改革基金會備份。
